【裁判字號】    89,簡上,290
【裁判日期】    891222
【裁判案由】    給付貨款
【裁判全文】
臺灣臺中地方法院民事判決  八十九年度簡上字第二九○號
    上  訴  人  特川建設股份有限公司
    法定代理人  丙○○
    訴訟代理人  乙○○
    被  上訴人  新穎衛材有限公司
    法定代理人  丁○○
    訴訟代理人  甲○○
右當事人間請求給付貨款事件，上訴人對於中華民國八十九年五月一日本院臺中簡易
庭八十八年度中簡字第四０九七號第一審判決提起上訴，本院判決如左：
    主  文
原判決廢棄。
被上訴人在第一審之訴駁回。
第一、二審訴訟費用由被上訴人負擔。
    事  實
甲、上訴人方面：
  一、聲明：如主文所示。
  二、陳述：除與原審判決書所載者相同茲予引用外，補稱：
  （一）上訴人係與訴外人禾田營造股份有限公司（下稱禾田公司）簽訂承攬契約，
        由禾由公司負責興建「牛津大學」大廈工程，且所需材料由禾田公司負責購
        買，係禾田公司向被上訴人購買衛浴器材設備，惟禾田公司為節省稅金，商
        由上訴人與被上訴人權充「買受人」與「出賣人」，實則系爭衛浴設備之買
        賣，其標的數量及價格均由禾田公司與被上訴人合意，而被上訴人給付之衛
        浴設備係交付予禾田公司，該契約之價款亦由禾田公司向其給付，是以上訴
        人雖與被上訴人訂有合約書，惟該合約書係禾田公司拿來給上訴人簽名，合
        約書正本卻由禾田公司及被上訴人收執，上訴人並未保管契約書。因被上訴
        人向禾田公司請不到款才拿合約書影本給上訴人。禾田公司係總價承包，被
        上訴人應向禾田公司請款。證人馮國松之證言不實在。
  （二）另由該合約書中記載該批衛材價格、數量之附件中，其數量及價格均與原來
        合約書上記載有所變動，此觀諸該附件上印刷字體所示數量、價格後經手寫
        字體刪改，惟上訴人全未知悉，可由雙方均未於增刪處簽名確認可知。按買
        賣契約之要素為標的與價金，現該批衛材之數量、規格及價均有所變動，自
        係為另一契約，原來上訴人所合意之契約已不復存在，故上訴人與被上訴人
        間不存在任何法律關係。簽收貨物者係禾田公司。不清楚實際收到貨物之數
        量。
  （三）又該工程實際用之衛浴設備數量，總計價額為新台幣（下同）七十五萬九千
        一百七十八元，扣除退貨，應付額七十五萬九百五十八元，現上訴人已付七
        十四萬三千六百九十元，又禾田公司已付七十四萬三千六百九十元。
  （四）縱認上訴人係買賣契約之契約當事人，惟禾田公司有簽付款同意書給被上訴
        人，依民法第三百條規定該債務應由禾田公司承擔，故不應向上訴人請求付
        款。上訴人與禾田公司間之承攬契約包含衛浴設備，已按工程進度付款給禾
        田公司。
三、證據：援用原審之立證方法，並提出合約書影本五件、臺灣高等法院臺中分院八
    十九年度上訴字第八０九號刑事判決、本院八十八年度重訴字第一三九號民事判
    決書一件、「牛津大學」大廈實際施作衛浴設備數量價格表一紙為證。
乙、被上訴人方面：
  一、聲明：駁回上訴。
  二、陳述：除與原審判決書所載者相同茲予引用外，補稱：
  （一）上訴人興建之「牛津大學」大廈工程係由禾田公司承攬興建，禾田公司在興
        建過程中，代上訴人叫貨、簽收、代整理及支付款項，以利工程順利進行，
        又市面上衛浴設備品牌眾多，承攬者無權決定工程中所用之材料，須由興建
        者指定品牌、規格，被上訴人與上訴人簽訂之合約書，亦為上訴人向被上訴
        人自行選用之品牌、型號、顏色及價格，上訴人辯稱係為禾田公司節稅，與
        上訴人無關云云，違反社會一般生意往來之常態，顯無理由。
  （二）任何大樓工程興建中所使用之材料，合約預估數量與實際使用（八十年三月
        簽訂至八十七年六月開始分批交貨）都會有增加減之情形，上訴人所指合約
        書內不同記載係本公司向廠商訂貨時與工地認所使用之正確數量、顏色時所
        做記錄，非另一新契約，並有發票及送貨單為憑。本件應給付金額應依出貨
        單為準，否認上訴人提出之計算表。上訴人係委託禾田公司簽收貨物。合約
        書後來有追加減數量、變更型號，是和禾田公司作確認，禾田公司實際已付
        款七十四萬三千六百九十元。
  （三）禾田公司簽付款同意書係表示禾田公司會配合被上訴人向上訴人請款，禾田
        公司稱上訴人公司無經驗，委由禾田處理，因怕禾田公司扣被上訴人之保留
        款或傭金，無法一定付款，故要求禾田公司出具同意書，並無免除上訴人責
        任之意思。
  三、證據：援用原審之立證方法，並提出統計出貨明細表一紙、出貨單六紙為證。
    理      由
一、本件被上訴人起訴主張上訴人於八十六年三月六日及同年十一月二十四日向被上
    訴人訂購衛浴器材設備，貨款價格分別為七十一萬五千二百四十八元及二十萬一
    千九百零四元，被上訴人於八十五年十二月起至八十七年十二月十四日止分批交
    貨予上訴人，上訴人則於八十八年二月十一日將被上訴人所交付之衛浴器材安裝
    於其興建之台中柳川東路「牛津大學」大廈完畢，依兩造所簽訂合約書第六條第
    五項、第六項之約定，上訴人應於貨安裝完畢後三十日內付款，詎被上訴人屆期
    向上訴人請款，上訴人竟拒不給付尾款十九萬二千七百四十五元，爰依買賣契約
    法律關係，請求上訴人給付上開價款及自八十八年四月一日起至清償日止之法定
    遲延利息云云。上訴人於原審則抗辯：上訴人係於八十六年二月一日與訴外人禾
    田公司簽訂承攬契約，由禾由公司負責興建「牛津大學」大廈工程，且所需材料
    由禾田公司負責購買，係禾田公司向被上訴人購買衛浴器材設備，惟禾田公司為
    節省稅金，商由上訴人與被上訴人權充「買受人」與「出賣人」，上訴人已將購
    買衛浴器材設備之價金支付禾田公司，且上訴人從未自被上訴人處收受任何衛浴
    器材設備，足證兩造間並無簽訂買賣契約之真義，依民法第八十七條規定，該契
    約應屬無效，且上訴人與被上訴人並未直接接觸，縱認該買賣契約合法有效，惟
    被上訴人既未給付貨物，上訴人得依民法第二百六十條規定拒絕給付價金云云；
    又於本院抗辯：被上訴人請求之合約書之數量及價格均與原來合約書上記載有所
    變動，係為另一契約，原來上訴人所合意之契約已不復存在，故上訴人與被上訴
    人間不存在任何法律關係。又該工程實際用之衛浴設備數量，總計價額為七十五
    萬九千一百七十八元，扣除退貨，應付額七十五萬九百五十八元，現上訴人已付
    七十四萬三千六百九十元，又禾田公司已付七十四萬三千六百九十元。縱認上訴
    人係買賣契約之契約當事人，惟禾田公司有簽付款同意書給被上訴人，依民法第
    三百條規定該債務應由禾田公司承擔，故不應向上訴人請求付款。上訴人與禾田
    公司間之承攬契約包含衛浴設備，已按工程進度付款給禾田公司等語。
二、本件被上訴人主張上訴人於八十六年三月六日及同年十一月二十四日向被上訴人
    訂購衛浴器材設備，貨款價格分別為七十一萬五千二百四十八元及二十萬一千九
    百零四元，被上訴人於八十五年十二月起至八十七年十二月十四日止分批交貨予
    上訴人，上訴人則於八十八年二月十一日將被上訴人所交付之衛浴器材安裝於其
    興建之台中柳川東路「牛津大學」大廈完畢等事實，固據提出統計出貨明細表一
    紙、出貨單六紙、合約書三件為證。惟上訴人否認其與被上訴人間之買賣契約合
    法有效及上訴人曾收受上開貨物等事實。被上訴人既係依其與上訴人間之買賣合
    約書請求上訴人給付價金，是本件首應審酌者係本件兩造間簽訂之買賣契約是否
    有效。
三、查上訴人固自認曾於被上訴人提出之八十六年三月六日及八十六年十一月二十四
    日之合約書上蓋章之事實，惟抗辯：上訴人係與訴外人禾田公司簽訂承攬契約，
    由禾由公司負責興建「牛津大學」大廈工程，且所需材料由禾田公司負責購買，
    係禾田公司向被上訴人購買衛浴器材設備，惟禾田公司為節省稅金，商由上訴人
    與被上訴人權充「買受人」與「出賣人」，實則系爭衛浴設備之買賣，其標的數
    量及價格均由禾田公司與被上訴人合意，該契約之價款亦由禾田公司向其給付，
    是以上訴人雖與被上訴人訂有合約書，惟該合約書係禾田公司拿來給上訴人簽名
    ，上訴人未與被上訴人直接接觸，合約書正本卻由禾田公司及被上訴人收執，上
    訴人並未保管契約書，兩造間並無簽訂買賣契約之真義，依民法第八十七條規定
    ，系爭買賣契約即屬無效。因被上訴人向禾田公司請不到款才拿合約書影本給上
    訴人。禾田公司係總價承包，被上訴人應向禾田公司請款云云，並提出上訴人與
    禾田公司間之工程承攬合約書一件為證。經查上訴人與禾田公司間之工程承攬合
    約書之總價為一億三千萬元，該合約第十三條約定所有材料工料，除另有規定者
    外概由乙方即禾田公司購辦，且該契約所附之工程報價單所列工程項目亦包含衛
    浴設備，此有上訴人提出之工程承攬合約書及附件附於原審卷宗可稽，是該「牛
    津大學」工程所裝設之衛浴器材設備，依上訴人與禾田公司間之承攬合約，本應
    由禾田公司負責購買，且該衛浴設備之價金並包含於上開一億三千萬元之工程總
    價內，何以上訴人與被上訴人間就上開衛浴設備部分另行簽訂一份買賣合約書，
    則上訴人負有雙重付款之義務，顯不合常理。次查被上訴人就上訴人所抗辯上訴
    人未保管契約書及上訴人未與被上訴人直接接觸簽約等情並不否認，則上訴人上
    開抗辯之事實可信屬實，而依一般社會上交易習慣，買賣當事人兩造於簽訂契約
    後均各自保管契約書一份，而被上訴人執有之本件合約書，非僅由禾田公司出面
    與被上訴人洽談，且上訴人竟未於簽約後保管合約書，顯悖常情，是上訴人究竟
    是否系爭買賣契約之真正買受人，顯非無疑。再查，上訴人又抗辯上訴人提出之
    合約書中記載該批衛材價格、數量之附件中，其數量及價格均與原來合約書上記
    載有所變動，此觀諸該附件上印刷字體所示數量、價格後經手寫字體刪改，惟上
    訴人全未知悉，可由雙方均未於增刪處簽名確認可知云云。被上訴人於本院自認
    其與上訴人簽訂合約書後，數量、型號及價金均有變更，係與禾田公司為確認，
    實際簽收貨物為禾田公司，以前收取之貨款都是禾田公司支付的，後來禾田公司
    不給付貨款，才向上訴人公司請求，禾田公司已付款七十四萬三千六百九十元等
    語，可知本件向被上訴人要求變更數量、型號者及收受貨物者均係禾田公司所為
    ，且未經上訴人同意，且被上訴人自始均向禾田公司請領貨款。再查被上訴人於
    原審提出禾田公司出具之同意書一件，其上記載：牛津大學工地使用之衛生設備
    所有之貨款由禾田公司全權負責支付等語，綜上各節，足資證明系爭買賣契約之
    真正買受人應係禾田公司，而非上訴人。至證人即禾田公司總經理馮國松雖於原
    審證稱：是被上訴人直接與上訴人直接簽買賣衛生器材之合約書云云，惟其亦證
    稱：這案子從頭到尾是伊幫上訴人管理，都是伊跟上訴人請款後再付款給各廠商
    ，後來上訴人未付尾款，故伊未再付給被上訴人等語，由其證言可證，本件買賣
    契約確實自始由禾田公司與被上訴人接洽及付款，因上訴人未再給付工程尾款，
    故禾田公司未再給付餘款予被上訴人，又該證人既係禾田公司總經理，倘認上訴
    人確係系爭買賣契約買受人，則被上訴人即可逕向上訴人請求其餘價款，反之倘
    認契約實際存在於禾田公司與被上訴人間，則禾田公司須負擔其餘尾款之支付，
    是其與本件買賣糾紛有重大之法律上利害關係，是其關於上訴人與被上訴人直接
    簽約，及其幫上訴人管理等證言即難期公正，應係偏頗附合被上訴人之詞而不足
    採。是上訴人抗辯係被上訴人為節稅，商由上訴人權充「買受人」，兩造間並無
    簽訂買賣契約之真義等語，應可採信。按表意人與相對人通謀而為虛偽意思表示
    者，其意思表示無效，民法第八十七條第一項但書定有明文。是系爭買賣契約應
    屬無效。從而被上訴人依其與上訴人間無效之買賣契約請求上訴人給付貨款，即
    屬無據。
四、綜上所述，被上訴人依買賣契約之法律關係請求上訴人給付十九萬二千七百四十
    五元及自八十八年四月一日起至清償日止，按週年利率百分之五計算之利息，即
    無理由，不應准許。原審未察，而為上訴人敗訴之判決，尚有未洽，上訴意旨指
    摘原判決不當，為有理由，應由本院廢棄原判決，改判如主文第二項。
五、因本案事證已臻明確，兩造其餘主張陳述及所提之證據，均毋庸再予審酌，附此
    敘明。
六、據上論結，本件上訴為有理由，依民事訴訟法第四百三十六條之一第三項、第四
    百五十條、第七十八條，判決如主文。
中      華      民      國    八十九    年    十二    月    二十二      日
                                   臺灣臺中地方法院民事第三庭
~B審判長法官  林清鈞
~B法      官  林慧貞
~B法      官  張瑞蘭
右為正本係照原本作成
不得上訴。
中      華      民      國    八十九    年     十二     月     二十二   日
~B法院書記官


司法院資訊處製作；財團法人民間司法改革基金會備份。
